最高法院民事判決　　　　　　　　　　　　　　　八十六年度台上字第三七八一號
　　上　訴　人　卓騰電子工業股份有限公司
　　法定代理人　劉世輔
　　訴訟代理人　許文彬律師
　　被 上訴 人　中租和股份有限公司
　　法定代理人　王恒文
右當事人間請求返還所有物事件，上訴人對於中華民國八十六年五月二十六日台灣高
等法院第二審更審判決(八十六年度上更(二)字第二九號)，提起上訴，本院判決如左：
    主  文
原判決廢棄，發回台灣高等法院。
    理  由
本件第一審原告中國租賃股份有限公司（下稱中國租賃公司），於原審更審中，與迪
和股份有限公司合併，成立中租迪和股份有限公司，由中租迪和股份有限公司承受其
權利義務，及本件訴訟，合先明。
次查被上訴人主張：如原判決附表(下稱附表)所示之機器為伊所有，出租於訴外人中
華快速包裝股份有限公司(下稱中華包裝公司)使用，中華包裝公司自民國七十九年十
二月十日起拒付租金，經伊於八十年一月二十四日發函終止與中華包裝公司間之租賃
契約，並聲請強制執行，返還系爭機器。詎上訴人與第一審共同被告孫世平、王崇德
於強制執行現場陳稱系爭機器為其占有，阻礙伊取回系爭機器，無權占有系爭機器，
伊自得請求返還等情，求為命上訴人將系爭機器返還與伊之判決（被上訴人請求孫世
平、王崇德返還系爭機器部分，經原審前審判決孫世平、王崇德敗訴，未據孫世平、
王崇德聲明上訴，已告確定)。
上訴人則以：附表編號四號所示荷蘭製自動快速郵件包裝機之所有權究屬被上訴人，
抑屬訴外人榮裕印刷裝訂股份有限公司（下稱榮裕公司），另案繫屬台灣台北地方法
院（下稱台北地院）八十一年度訴字第二四三五號事件審理中，尚待確認。系爭機器
原由中華包裝公司及訴外人富樺實業有限公司(下稱富樺公司)占有使用，於七十九年
十一、十二月間設定質權予伊，以抵償債務。伊占有系爭機器之初，出於善意，依法
享有質權，並非無權占有，自得拒絕返還等語，資為抗辯。
原審將第一審所為駁回被上訴人請求之判決，予以廢棄，改判如被上訴人之聲明，無
非以：被上訴人主張如附表所示之機器，係其分別向如附表所示之供應商或製造商富
樺公司、正義鐵工廠股份有限公司等購買後，再陸續出租於中華包裝公司之事實，有
買受人為中國租賃公司之統一發票、租賃合約書及租賃物交貨與驗收證明書為證，並
經中華包裝公司負責人李綱步證述屬實，證人即被上訴人已離職之員工伍岳華亦證稱
：「系爭機器是富樺公司所有，機器是荷蘭製，我們買時只要發票，沒要原始資料，
因為這部機器是舊的，我曾去看過系爭機器，放置地點是板橋市中華快速包裝廠，我
查過中華快速包裝公司與富樺公司是同一老闆，我們作業程序是新製機器才需要原始
資料，舊的機器只要有機器及富樺公司開的發票即可」等語在卷，堪信為真實。次查
上訴人前以對中華包裝公司之執行名義，假扣押系爭機器，經被上訴人提起第三人異
議之訴，上訴人於該訴訟中雖一再抗辯其係質權人，但始終未能提出設定質權之證明
，終經法院判決其敗訴確定。苟上訴人已就系爭機器享有質權，並已訂定質權契約書
，為何不於上開訴訟中提出為有利於己之證明，致該訴訟遭判決敗訴﹖又上訴人於八
十年十一月十六日以台北地院八十年度全字第二九三○號假扣押裁定，聲請該法院以
八十年度民執全丙字第二○三九號強制執行，查封系爭機器，上訴人於該保全程序係
主張其質權設定時間為七十九年十二月三十一日，倘屬真實，則系爭機器當時已在其
占有中，何以不直接行使質權人之權利，而竟聲請假扣押﹖且上訴人於八十年八月九
日致中華包裝公司之存證信函，係稱中華包裝公司積欠其房租二百十一萬餘元（新台
幣），若中華包裝公司不於所定期限內給付所欠租金，依法對中華包裝公司所有機器
，皆有留置權，未獲其同意，不得擅自搬離云云，無一語提及質權，倘其對系爭機器
確有質權，何不直接行使質權以求償﹖是被上訴人主張上訴人於本件訴訟中提出之動
產質權借款契約書係事後偽造，尚非無據。況中華包裝公司、富樺公司之負責人李綱
步及總經理江偉民均否認與上訴人簽訂質權設定契約，江偉民並證稱：「我們將印章
全交給他們（指上訴人），但他們也沒依約履行」，上訴人之負責人劉世輔於刑事法
院亦自承：「江偉民交與我們有關公司之所有文件及公司印章及印鑑」。中華包裝公
司及富樺公司之印章既均由上訴人保管，上訴人又未能舉證證明該公司已同意就系爭
機器設定質權，自應推定動產質權借款契約書係上訴人自行製作。又江偉民並證稱上
訴人曾找被上訴人談分期付款之事等語，足證上訴人早已知悉系爭機器非中華包裝公
司及富樺公司所有，並非善意受讓質權。從而被上訴人本於所有權，請求上訴人交還
系爭機器，應予准許等詞，為其判斷之基礎。
惟按民法第七百六十七條所定所有物返還請求權，須限於所有人或依法得行使所有權
之人始得行使之。本件被上訴人係主張：伊善意受讓系爭機器而取得所有權，依民法
第七百六十七條之規定，訴請上訴人返還附表所示機器等語(見一審卷七、一二八頁)
。惟上訴人抗辯：被上訴人主張系爭機器為其所有，但榮裕公司亦提起第三人異議之
訴，主張「系爭機器為其所有，自動包裝機一套，係其於七十七年一月十二日向固中
實業有限公司（代表荷蘭製造廠）所購買，於七十八年十二月三十日將系爭機器租予
中華包裝公司」，且台北地院檢察署八十一年度偵字第一二八一二號起訴書亦載稱：
「江偉民、李綱步於七十九年五月間，由江偉民擔任連帶保證人，以中華包裝公司名
義向榮裕公司承租快速包裝機，嗣於同年七月偽造不實發票，向被上訴人公司辦理動
產抵押貸款九百八十七萬元，隨後以該機器設定動產抵押予上訴人公司」，足見被上
訴人主張系爭機器係其善意取得所有，並非事實等語（見一審卷三六、五四頁、本院
八十三年度台上字第二五七三號卷一二頁背面）。按被上訴人就系爭機器是否善意取
得所有權，與其得否本於民法第七百六十七條規定請求返還系爭機器，所關至切，上
訴人之上開抗辯，自屬重要之防禦方法，不得恝置不論。乃原審未遑調查審認，說明
取捨意見，即為上訴人敗訴判決，難謂無判決不備理由之違法。上訴論旨，指摘原判
決不當，求予廢棄，非無理由。
據上論結，本件上訴為有理由。依民事訴訟法第四百七十七條第一項、第四百七十八
條第一項，判決如主文。
中      華      民      國    八十六    年     十二     月     十九     日
                              最高法院民事第五庭
                                  審判長法官  吳  啟  賓
                                        法官  謝  正  勝
                                        法官  劉  福  來
                                        法官  黃  熙  嫣
                                        法官  陳  重  瑜
      右正本證明與原本無異
                                              書  記  官
中      華      民      國    八十七    年      一      月      二      日
